臺灣臺中地方法院刑事判決　　　　　　　　　　　　九十二年度訴字第二七六四號
　　公　訴　人　臺灣臺中地方法院檢察署檢察官
　　被　　　告　戊○○
右列被告因偽造文書案件，經檢察官提起公訴（九十二年度偵字第一八三六一號），
本院判決如左：
    主  文
戊○○連續行使偽造私文書，足以生損害於公眾及他人，處有期徒刑月，如易科罰
金，以佰元折算壹日。如附表貳所示之物均沒收。
    事  實
一、戊○○係位於臺中縣大肚鄉○○村○○路一八六巷六號「榮洲消防器材行」（下
    稱榮洲行）之負責人，並無暫行從事消防安全設備裝置及檢修之資格，故前與本
    具有消防技術士資格，復取得消防安全設備裝置檢修暫行執業證書之消防暫代士
    之乙○○有合作關係，即由戊○○負責承攬大樓之消防設備安裝及檢修工程（分
    有系統式及簡易式），再委由乙○○進行消防設備檢修報告業務，並由戊○○支
    付一定之報酬予乙○○。詎戊○○僅因一時無消防安全設備裝置檢修暫行執業證
    照可用，遂於未徵得乙○○事前同意或授權下，竟另基於行使偽造私文書之概括
    犯意，先於民國九十二年三月初某日，前往臺中縣龍井鄉不詳地點之某刻印店，
    委由不知情之成年男子偽刻「乙○○」之印章一枚，並利用與乙○○前開合作關
    係之便，將乙○○所交付之消防安全設備檢修報告表內所附之乙○○之消防安全
    設備裝置檢修暫行執業證書影本，再為複印以供自己使用，而連續於：如附表壹
    編號一至三所示之時間，前往如附表壹編號一至三所示之檢修大樓，從事其所承
    攬之檢修消防設備工作後，即於該日（即附表壹編號一至三所示之時間）返回前
    開臺中縣大肚鄉○○村○○路一八六巷六號之工作地點，偽造以乙○○名義，製
    作如附表壹編號一至三所示各偽造文件（一式二份，均為正本），並於如附表壹
    編號一至三所示各偽造文件上，以前開偽造之「乙○○」印章一枚，各接續蓋印
    於如附表壹編號一至三之各偽造文件之「檢查人」、「檢修機構或檢修人員」及
    「檢修人員」等簽章欄內（詳細印文數量詳如附表壹編號一至三所示各偽造印文
    數量欄），以示由「乙○○」所檢修如附表壹編號一至三所示之各檢修大樓之消
    防設備並製作消防安全設備檢修申報書之意，戊○○復將如附表壹編號一至三所
    示之各偽造文件（一式二份），一份交予如附表壹編號一至三所示之各管理權人
    留存，一份則檢附前開未經偽、變造之前開「乙○○」名義之消防安全設備裝置
    檢修暫行執業證書影本（其中檢附於附表壹編號三所示之偽造文件中之消防安全
    設備裝置檢修暫行執業證書影本，戊○○於附表壹編號三所示時間，在前開其工
    作地點，接續以前開偽造之「乙○○」印章，於該證書影本上偽造印文一枚，以
    示係由「乙○○」所提出之意，足以生損害於乙○○及消防機關資料管理之正確
    性），一併交由臺中縣消防局第四大隊犁份分隊存檔備查，而行使主張如附表壹
    編號一至三所示各該消防安全設備檢修申報書等之偽造私文書，足以生損害於乙○○、如附表壹編號一至三所示之管理權人及消防機關管理消防安全設備檢修之
    正確性。嗣於九十二年八月六日，乙○○向臺中縣消防局第四大隊犁份分隊函查
    有無他人冒用其名義從事消防安全設備檢修申報，始查悉上情。
二、案經臺中縣消防局移送臺灣臺中地方法院檢察署檢察官偵查起訴。
    理  由
一、右開事實，業據被告戊○○於本院審理時坦認不諱，核與證人乙○○證述被冒用
    名義等被害情節相符，並經證人即管理權人辛○○、庚○○及證人即臺中縣消防
    局人員壬○○、蔡呈吾到庭證述明確，復有如附表壹編號一至三所示之各偽造文
    件一式二份中交由臺中縣消防局第四大隊犁份分隊留存備查之消防安全設備檢修
    申報書三份扣案可資佐證，足徵被告之自白與事實相符。又被告偽刻以「乙○○
    」名義之印章，復以「乙○○」名義連續製作如附表壹編號一至三所示之各偽造
    文件，並在其上以前開偽造之「乙○○」印章一枚，蓋印於如附表壹編號一至三
    之各偽造文件之「檢查人」、「檢修機構或檢修人員」及「檢修人員」等簽章欄
    內（詳細印文數量詳如附表壹編號一至三所示各偽造印文數量欄），以示由「乙○○」所檢修如附表壹編號一至三所示之各檢修大樓之消防設備並製作消防安全
    設備檢修申報書之意，戊○○復將如附表壹編號一至三所示之各偽造文件（一式
    二份），一份交予如附表壹編號一至三所示之各管理權人留存，一份則檢附其利
    用與乙○○合作之便所影印而未經偽、變造之以「乙○○」名義之消防安全設備
    裝置檢修暫行執業證書影本（檢附於附表壹編號三所示之偽造文件中之消防安全
    設備裝置檢修暫行執業證書影本，被告於附表壹編號三所示時間，在前開其工作
    地點，接續以前開偽造之「乙○○」印章，於該證書影本上偽造印文一枚，以示
    係由「乙○○」所提出之意，足以生損害於乙○○及消防機關資料管理之正確性
    ），一併交由臺中縣消防局第四大隊犁份分隊存檔備查，而行使主張如附表壹編
    號一至三所示之各該消防安全設備檢修申報書等之偽造私文書，足以生損害於乙○○、如附表壹編號一至三所示之管理權人及消防機關管理消防安全設備檢修之
    正確性無誤。本件事證明確，被告犯行洵堪認定。
二、按刑法上之偽造署押罪，係指單純偽造簽名、畫押而言，若在制式之書類上偽造
    他人簽名，已為一定意思表示，具有申請書或收據等類性質者，則係犯偽造文書
    罪（該偽造署押為偽造文書之部分行為不另論罪），又在申請書類之姓名欄填寫
    申請人姓名，僅在識別何人申請，並非表示本人簽名之意思，尚不生偽造署押問
    題，該填載自不得依刑法第二百十九條諭知沒收，此有最高法院八十五年度台非
    字第一四六號判決意旨可資參照。復按所謂行使偽造之文書，乃指依文書之用法
    ，以之充作真正文書而加以使用之意，是以行為人如就所偽造文書之內容向他方
    有所主張即屬之（最高法院七十二年度台上字第四七○九號判例意旨參照），是
    核被告戊○○所為，係犯刑法第二百十六條、第二百十條之行使偽造私文書罪。
    查被告利用不知情之刻印店成年男子偽造「乙○○」之印章一枚，為間接正犯。
    次查被告偽造「乙○○」之印章一枚後，於附表壹編號一至三所示之時間，各接
    續用印於如附表壹編號一至三所示之各偽造文件之「檢查人」、「檢修機構或檢
    修人員」及「檢修人員」等簽章欄內，且被告於附表壹編號三所示之時間，除前
    開部分外，亦以前開「乙○○」之印章，接續在附表壹編號三所示之偽造文書所
    檢附之消防安全設備裝置檢修暫行執業證書影本偽造印文一枚（前開詳細印文數
    量詳如附表壹編號一至三所示各偽造印文數量欄），以示由「乙○○」所檢修如
    附表壹編號一至三所示之各檢修大樓之消防設備並製作消防安全設備檢修申報書
    及附表壹編號三所示之偽造文件所檢附之消防安全設備裝置檢修暫行執業證書影
    本係由「乙○○」所提出之意，是被告分別於如附表壹編號一至三所示時間，各
    係利用同一機會，各係基於單一偽造印文之犯意，各於時間、空間均緊密相連之
    環境下所為之接續行為，各行為間獨立性極為薄弱，以社會健全觀念而言，不能
    強予分離，自均屬接續犯，各僅論以一個偽造印文行為（即如附表壹編號一至三
    所示時間各有一個偽造印文行為）。復查被告前開偽造印章、偽造印文之行為，
    各為偽造私文書之部分行為，均不另論罪；又被告偽造如附表壹編號一至三所示
    之偽造文件後進而持向如附表壹編號一至三所示之各管理權人及臺中縣消防局第
    四大隊犁份分隊行使，其各偽造之低度行為分別為各行使之高度行為所吸收，亦
    均不另論罪。復查被告前後多次行使偽造私文書犯行，時間緊接，方法相同，且
    犯構成要件相同之罪，顯係基於概括犯意反覆為之，應依連續犯之規定，論以一
    罪，並加重其刑。又公訴人雖未於起訴書內敘及被告委由不知情之刻印店成年男
    子偽造「乙○○」之印章之事實，然於起訴書之證據並所犯法條欄內敘明被告有
    偽造「乙○○」印章之事實，並載明此部分涉犯刑法第二百十七條之偽造印章罪
    ，是此部分應為起訴之範圍，本院本即應予審理判決；另(一)被告於附表壹編號三
    所示時間，在其前開工作地點，接續以前開偽造之「乙○○」印章，在檢附於附
    表壹編號三所示之偽造文件中之消防安全設備裝置檢修暫行執業證書影本上偽造
    印文一枚，以示係由「乙○○」所提出之意，足以生損害於乙○○及消防機關資
    料管理之正確性之事實，及(二)被告於附表壹編號一至三所示時間，所偽造之如附
    表壹編號一至三所示之偽造文件（一式二份），其中一份分別交予如附表壹編號
    一至三所示之各管理權人留存，而行使主張如附表壹編號一至三所示各該消防安
    全設備檢修申報書等之偽造私文書之事實，前開所述(一)、(二)部分事實雖均未據公
    訴人起訴，然前開(一)部分之事實與檢察官已起訴之偽造印文犯行間，有接續犯之
    實質上一罪之關係，而前開(二)部分之事實則與檢察官已起訴之行使偽造私文書犯
    行間，有連續犯之裁判上一罪之關係，均為起訴效力所及，本院自得就前開(一)、
    (二)部分之事實均為審判，附此敘明。爰審酌被告素行堪稱良好，僅因其無消防暫
    代士之資格，無法以自己名義製作消防安全設備檢消申報表，向消防單位申報其
    所承攬之工程，竟一時失慮而利用與證人乙○○合作關係之便，將證人乙○○所
    交付之消防安全設備檢修報告表內所附之乙○○之消防安全設備裝置檢修暫行執
    業證書影本再為複印，而在未經乙○○之同意或授權下，先利用第三人偽造「乙○○」之印章一枚後，復以乙○○名義製作如附表壹編號一至三所示之各偽造文
    件，並以前開偽造之「乙○○」之印章，於各偽造文件之「檢查人」、「檢修機
    構或檢修人員」及「檢修人員」等簽章欄內及如附表壹編號三之偽造文件所檢附
    之消防安全設備裝置檢修暫行執業證書影本上偽造印文，再持之以行使等行為，
    其罔顧乙○○之意願，及消防設備檢修資格具備之重要性，自生損害於證人乙○○、如附表壹編號一至三所示之各管理權人及消防機關管理消防安全設備檢修之
    正確性，惟量及其犯罪手段尚屬平和，所生損害之程度尚屬非鉅，及犯罪後坦承
    犯行，態度尚屬良好等一切情狀，量處如主文所示之刑，並諭知易科罰金之折算
    標準，以示懲儆。
三、至附表貳編號一所示之物（即未扣案之被告利用不知情之第三人所偽造「乙○○
    」之印章一枚），被告雖供承其不知下落何處（見本院卷第八二頁），然無證據
    證明現已滅失而不存在，仍應依刑法第二百十九條之規定沒收之。又如附表貳編
    號二所示之偽造印文（即如附表壹編號一至三各「偽造印文數量」欄內之偽造印
    文），共計六十七枚，亦均應依刑法第二百十九條之規定沒收之。而各該如附表
    壹編號一至三所示之各偽造文件，因係一式二份，其中一份交由交予如附表壹編
    號一至所示之管理權人留存，另一份則交由臺中縣消防局第四大隊犁份分隊存檔
    備查，均已非屬被告所有，爰不予宣告沒收之（最高法院四十三年臺上字第七四
    七號判例意旨參照），附此敘明。
四、另臺灣臺中地方法院檢察署檢察官於九十二年十二月十五日以中檢守善九二偵九
    五○四字第八九四○四號函移送：被告戊○○係「榮洲消防器材行」之負責人，
    並無消防安全設備師之資格，詎其竟基於偽造文書之概括犯意，自九十年六月至
    九十一年九月間，承攬位於臺中縣梧棲鎮○○路四九號之忠港醫院、龍井鄉東園
    巷一弄六七號之葉聖壹大樓、龍井鄉東園巷二弄六六號之丁○○大樓、龍井鄉東
    園巷一弄六五號之丙○○大樓等處之消防設備檢修業務，偽造以甲○○名義製作
    之消防安全設備檢修報告書，於其上偽蓋甲○○之印章，表示甲○○承作前開各
    處所之消防安全設備檢修業務，並提出於臺中縣消防局申報而行使各該偽造之私
    文書，而認被告前開所為亦涉犯刑法第二百十六條、第二百十條之行使偽造私文
    書之罪嫌，與本件被告所涉犯之偽造文書罪嫌間，具有連續犯之裁判上一罪關係
    ，故請求移送併案審理（案號：臺灣臺中地方法院檢察署九十二年度偵字第九五
    ○四號）。然按提起公訴應由檢察官向管轄法院提出起訴書為之。刑事訴訟法第
    二百六十四條第一項定有明文。是以檢察官於提起公訴後，另以函片將被告之犯
    罪事實移送法院聲請併案審理，除該移送之犯罪事實與已經起訴部分間有實質上
    一罪或裁判上一罪關係，為起訴效力所及，受訴法院應予合一審判外，並不具起
    訴之效力，法院自毋庸予以審判（參照最高法院八十九年度台上字第一八二五號
    判決意旨）。且按連續犯之所謂出於概括犯意，必須其多次犯罪行為自始均在一
    個預定犯罪計劃以內，出於主觀上始終同一犯意之進行，若中途另有新犯意發生
    ，縱所犯為同一罪名，究非連續其初發的意思，即不能成立連續犯，最高法院著
    有七十年台上字第六二九六號判例意旨可資參照。查依併案意旨所認，被告於併
    案部分之犯罪時間係自九十年六月起至九十一年九月間，與本案犯罪時間（九十
    二年三月十八日、二十一日、同年五月二十八日），中間間隔逾六個月，時間上
    已非屬緊接，被告是否基於行使偽造私文書之概括犯意而為之，已顯有所疑。復
    參以證人丑○○於本院審理時所提出榮洲消防合約書一份（見本院卷第一○一頁
    以下）而觀，被告有於八十七年十一月十日與證人丑○○所代表之業主五十五人
    ，就前開業主所有之建築物之消防檢修申報事宜簽立契約，且其上亦有證人甲○○之簽名用印，然證人甲○○於本院審理時結稱：伊並無與被告前去和丑○○簽
    訂契約，他們（指被告及丑○○）訂約我也不清楚，且伊也並未授權任何人去和
    丑○○及被告訂契約等語（見本院卷第七五頁），而被告亦於本院審理時供稱：
    甲○○的印章及消防安全設備設計監造暫行執業證書影本均是於八十七年己○○
    所交付給伊的（見本院卷第七五頁），足認併案之被告所涉犯行使偽造私文書犯
    行部分，其犯罪時點，始於八十七年十一月間，且均係冒用「甲○○」名義而為
    之，益徵被告本案冒用「乙○○」行使偽造私文書部分，被冒用名義人顯與併案
    部分不同，足認本案部分與併案部分非自始即在同一預定犯罪計畫以內無誤。況
    被告於本院審理時坦認：本案部分係因為發現甲○○並無授權伊從事消防設備檢
    修工作，經消防局發現後，伊才會利用伊和乙○○合作之便，利用伊所承包之檢
    修消防設備案子轉給乙○○承作，將乙○○交給伊之消防安全設備檢修報告表內
    所附之乙○○之消防安全設備裝置檢修暫行執業證書影本，再為複印，未經乙○○同意而自行承作本案三件消防設備檢修，並向消防單位申報等語（見本院卷第
    八一頁），足認被告併案部分所涉犯行使偽造私文書部分固與本案部分所涉犯為
    同一罪名，惟本案部分非承接併案之行使偽造私文書之概括犯意而為，本案部分
    應係被告無法使用證人甲○○前開證書後，另行起意利用與乙○○合作之便，而
    犯本案部分甚明。綜上，揆之前揭最高法院判例及判決意旨，應認此併案內容與
    本案論罪科刑無何裁判上一罪關係或同一案件關係，本院自無從併辦前開部分，
    應退由承辦檢察官另行偵辦，末此敘明。
據上論斷，應依刑事訴訟法第二百九十九條第一項前段，刑法第五十六條、第二百十
六條、第二百十條、第四十一條第一項前段、第二百十九條，罰金罰鍰提高標準條例
第二條，判決如主文。
本案經檢察官子○○到庭執行職務。
中      華      民      國    九十三    年      六      月     十八     日
                                臺灣臺中地方法院刑事第十三庭
                                    審判長法  官  許  旭  聖
                                          法  官  李  秋  娟
                                          法  官  陳  可  薇
右正本證明與原本無異。
如不服本判決，應於送達後十日內向本院提出上訴狀（須附繕本），上訴於臺灣高等
法院臺中分院。
                                          書記官
中      華      民      國    九十三    年六      月     十八     日
附錄論罪科刑法條
刑法第二百十條
偽造、變造私文書，足以生損害於公眾或他人者，處五年以下有期徒刑。
刑法第二百十六條
行使第二百十條至第二百十五條之文書者，依偽造、變造文書或登載不實事項或使登
載不實事項之規定處斷。
  附表壹：
┌──┬─────┬────┬───────┬────────┬─────
│編號│  時  間  │管理權人│ 檢 修 大 樓  │   偽 造 文 件  │ 偽造印文?
├──┼─────┼────┼───────┼────────┼─────
│ 一 │九十二年三│ 癸○○ │癸○○大樓    │癸○○大樓之消防│一份七枚（
│    │月十八日  │        │地址：臺中縣龍│安全設備檢修申報│查人」欄一
│    │          │        │井鄉東園巷二弄│書（一式二份，均│「檢修機構
│    │          │        │七號。        │為正本）。      │修人員」欄
│    │          │        │              │                │、「檢修人
│    │          │        │              │                │欄五枚），
│    │          │        │              │                │共計十四枚
│    │          │        │              │                │開偽造文件
│    │          │        │              │                │交予臺中縣
│    │          │        │              │                │局第四大隊
│    │          │        │              │                │分隊存檔備
│    │          │        │              │                │一份業據扣
│    │          │        │              │                │而交予上開
│    │          │        │              │                │權人之之一
│    │          │        ││                │未據扣案）
├──┼─────┼────┼───────┼────────┼─────
│ 二 │九十二年三│ 辛○○ │辛○○大樓    │辛○○大樓之消防│一份十枚（
│    │月二十一日│        │地址：臺中縣龍│安全設備檢修申報│查人」欄一
│    │          │        │井鄉○○路五三│書（一式二份，均│「檢修機構
│    │          │        │巷十三號。    │為正本）。      │修人員」欄
│    │          │        │              │                │、「檢修人
│    │          │        │              │                │欄八枚），
│    │          │        │              │                │共計二十枚
│    │          │        │              │                │開偽造文件
│    │          │        │              │                │交予臺中縣
│    │          │        │              │                │局第四大隊
│    │          │        │              │                │分隊存檔備
│    │          │        │              │                │一份業據扣
│  │          │        │              │                │而交予上開
│    │          │        │              │                │權人之之一
│    │          │        │              │                │未據扣案）
├──┼─────┼────┼───────┼────────┼─────
│ 三 │九十二年五│ 庚○○ │庚○○大樓    │庚○○大樓之消防│一份十六枚
│    │月二十八日│        │地址：臺中縣龍│安全設備檢修申報│檢查人」欄
│    │          │        │井鄉東園巷一弄│書（一式二份，均│、「檢修機
│    │          │        │三三之一號。  │為正本）。      │檢修人員」
│    │          │        │              │                │枚、「檢修
│    │          │        │              │                │」欄十四枚
│    │          │        │              │                │二份共計三
│    │          │        │              │                │枚（上開偽
│    │          │        │              │                │件其中交予
│    │          │        │    │                │縣消防局第
│    │          │        │              │                │隊犁份分隊
│    │          │        │              │                │備查之一份
│    │          │        │              │                │扣案，而交
│    │          │        │              │                │開管理權人
│    │          │        │              │                │一份則未據
│    │          │        │              │                │）。另交予
│    │          │        │              │                │縣消防局第
│    │          │        │              │                │隊犁份分隊
│    │          │        │              │                │附之「王瑞
│    │          │        │              │                │之消防安全
│    │          │        │              │                │裝置檢修暫
│    │          │        │              │                │業證書影本
│    │          │        │              │                │有一枚。總
│    │          │        │              │                │十三枚。
└──┴─────┴────┴───────┴────────┴─────
 附表貳：
┌──┬───────────────────┐
│編號│     應    沒    收    之    物       │
├──┼───────────────────┤
│ 一 │未扣案之被告利用不知情之第三人所偽刻之│
│    │「乙○○」印章一枚。                  │
├──┼───────────────────┤
│ 二 │如附表壹編號一至三各偽造印文數量欄內之│
│    │偽造印文，總計六十七枚。              │
└──┴───────────────────┘
